【裁判字號】    88,上更(二),340
【裁判日期】    890331
【裁判案由】    貪污治罪條例
【裁判全文】
臺灣高等法院刑事判決                  八十八年度上更(二)字第三四號
    上  訴  人  台灣台北地方法院檢察署檢察官
    被      告  丙○○
                戊○○
    右二人共同
    選任辯護人  林照雄
    被      告  乙○○
    選任辯護人  張景豐
                高進福
    被      告  庚○○
    選任辯護人  鍾開榮
    被      告  甲○○
    選任辯護人  林春鏞
右上訴人因被告貪污治罪條例案件，不服臺灣台北地方法院八十三年度訴字第一一八
二號，中華民國八十三年十一月二十四日第一審判決（起訴案號：臺灣台北地方法院
檢察署八十三年度偵字第二五八二八號、二九一三二號、二七九００號）提起上訴，
經判決後由最高法院發回更審，本院判決如左：
    主      文
上訴駁回。
    理      由
一、本件公訴意旨略以：丙○○曾任第一商業銀行股份有限公司南門分行（下稱一銀
    南門分行）經理；戊○○曾任一銀南門分行副理；乙○○曾任一銀南門分行專員
    ；庚○○係一銀南門分行辦事員；甲○○曾任彰化商業銀行股份有限公司東門分
    行（下稱彰銀東門分行）辦事員，均係依據法令從事公務之人。民國七十八年、
    七十九年間，丙○○、戊○○、乙○○、庚○○等任職一銀南門分行；甲○○任
    職彰銀東門分行時，負責經辦國勝企業股份有限公司（下稱國勝公司）及其關係
    企業雅慶工業股份有限公司（下稱雅慶公司）在一銀南門分行或彰銀東門分行貸
    款相關之授信、徵信、審查、複審業務。七十八年間，國勝公司經財政部證券管
    理委員會核准（下稱證管會）現金增資發行新股，當時國勝公司股票每股已上漲
    至新台幣（下同）九十餘元，國勝公司為酬謝丙○○、戊○○、乙○○、庚○○
    、甲○○等多年來經辦國勝公司、雅慶公司之貸款、授信、徵信業務，明知丙○○等並非國勝公司原股東，不符合股東配股之資格，亦未經公開抽籤，於七十八
    年九月四日，私下以每股二十元（當次國勝公司以溢價每股二十元發行新股）價
    格，出售國勝公司股票五千股給丙○○（以妻蔡紀美名義過戶）；出售三千股給
    戊○○（以妻廖勝蓉名義過戶）；出售二千股給乙○○（以妻柯王珗珗名義過戶
    ）；出售三千股給庚○○（以妻陳琳佩名義過戶）；出售三千股給甲○○（以妻
    林阿葉名義過戶）。七十八年九月四日國勝公司股票收盤價是九十元，丙○○對
    於職務上之行為收受三十五萬元賄賂；戊○○收受二十一萬元；乙○○收受十四
    萬元；庚○○收受二十一萬元；甲○○收受二十一萬元。七十九年間，國勝公司
    又經核准發行新股，國勝公司於七十九年十二月五日，再以票面價格出售增資股
    票之方式，酬謝丙○○等經辦該公司等貸款業務，丙○○、戊○○、庚○○、甲○○等均基於概括之犯意，丙○○認購三萬股，當天國勝公司股票收盤價是二十
    九．七元，對於職務之行為收受五十九萬一千元賄賂；戊○○認購三萬股，收受
    五十九萬一千元；庚○○認購一萬股，收受十九萬七千元；甲○○認購一萬股，
    收受十九萬七千元。因認被告等人均涉有貪污治罪條例第五條第三款之職務上行
    為收受賄賂罪等情。
二、按貪污治罪條例第五條第三款之職務上行為收受賄賂罪，係指公務員於其職務上
    之行為，被他人賄賂或不正利益所買通，而雙方相互間有對價關係之情形，若他
    人之交付財物並非基於行賄之意思則該財物即非賄賂或不法利益。又所謂賄賂固
    包括假借名義之變相給付在內。惟此項變相給付仍需行為人有行賄之意思，始足
    當之，又所謂職務上行為則仍須公務員於其職務範圍內，更有踐履賄求對象之特
    定行為始與犯罪構成要件相當（最高法院七十一年台上字第四０一一號判決參照
    ）本件公訴人認被告等涉有前開受賄犯行無非以：
  １被告丙○○、戊○○、乙○○、庚○○、甲○○等分別於七十八年、七十九年以
    妻名義購入國勝公司股票，此為被告等坦承之事實，並有丙○○之妻蔡紀美、戊○○之妻廖勝蓉、乙○○之妻王珗珗、庚○○之妻陳琳佩、甲○○之妻林阿葉之
    國勝公司股東股票進出分戶卡在卷為證。
  ２國勝公司股票於七十八年九月四日每股之收盤價是九十元，七十九年十二月五日
    之收盤價是二十九．七元，有當天證券行情表可供參酌。被告等於七十八年九月
    四日以每股二十元價格承受，隨可獲取每股七十元之利益；七十九年十二月五日
    以每股十元承購，隨可獲得十九．七元利益。
  ３被告等雖辯稱：渠係正當之投資。但查：被告等分別擔任一銀南門分行、彰銀東
    門分行經理、副理、專員、辦事員，經辦國勝、雅慶公司之貸款、授信、徵信、
    審查業務，有被告等之履歷表或職務經歷表與國勝公司及雅慶公司在一銀南門分
    行、彰銀東門分行貸款金額及承辦人統計表可供參照。證人丁○○在調查局訊問
    時供稱：國勝公司辦理增資時，均由各部門主管提出需求，規劃分配給各往來機
    關之公關股，由董事長等核定，再以承銷價賣給往來之銀行人員等語，參以被告
    等確是國勝公司等貸款之承辦人，足見國勝公司販賣股票給被告等，是要酬謝被
    告等多年來，經辦該公司等之貸款業務。
  ４被告等又辯稱：公司發行新股時，若股東認購不足或抽籤不足，依法董事會得洽
    特定人認購，渠等係依此管道投資云云。但查公司發行新股時，若股東認購不足
    或抽籤不足，董事長固得洽特定人認購，但被告等承購國勝公司前揭股票時，隨
    可獲取固定高額利益，已如前述，董事長有權決定將該股票交付任何人承購，原
    係法律之規定，猶如任何人有權將財產贈與人，亦非法之所禁，但若該財物或利
    益與收受人、交付人產生職務對價關係，即因職務上收受賄賂或利益云云，為其
    論據。
三、經查：
  (一)訊據被告丙○○等五人固均坦承以承銷價格購買國勝公司增資股票情事，惟均否
    認係屬收受賄賂，並均辯稱：國勝公司因增資發行新股而依公司法第二百六十七
    條第三項規定洽請伊等依承銷價認購，該承銷價須扣除權值，且得以買賣時已是
    認購數月後之事，而股市存有高度風險，非必有利可圖，再伊等認購股票純為個
    人投資理財行為與彼等職務並無關聯，更無對價關係，被告庚○○另辯稱：伊早
    於七十五年間及七十七年五月間即已認購國勝公司未上市股票為該公司股東，且
    伊一向辦理外務工作，聯繫銀行與客戶以增業績，自七十八年三月二十日迄同年
    十二月七日止兼辦覆審，惟此為加強放款之事後管理與准否放款無何關連。被告
    甲○○另辯以伊自七十六年二月十九日起至八十年十月七日止之職務範圍，僅止
    於外匯、外務、催收兼放款覆審，未從事放款前之徵信、授信、審查、發款業務
    各等語。
  (二)查公司發行股票，知者予以認股，此乃事之常有，而認購股票絕非今日填表，明
    目即可取得股票，隨即予出售圖利，必待主管機關之核准，此常在或滿月或數月
    之後矣，此亦為眾所週知之事，公訴意旨竟指稱於七十八年九月四日收盤價為九
    十元，七十九年十二月五日收盤價為二九．七元，而被告等分別以二十元、十元
    承購，每股隨可獲得七十元、十九．七元云云，殊有誤解，況被告等苟有受賄之
    心，何不逕為現金之收受，豈不可更隨即「獲利」？何須大費周章，先為認購，
    再繳一筆不小之資金，抱著極大的風險（可能領到股票時已血本無歸），又明目
    張膽的登記在認購書上，大張旗鼓，告知大眾伊要買股票可賺暴利或伊可得漲價
    空間之預期利益？此乖違情理殊甚，何能據此推定被告有收受賄賂或不正利益之
    犯意？
  (三)查國勝公司於七十七、七十八年度，因擴建林口廠，所以於七十八年九月四日及
    七十九年十二月五日二次增資發行新股，除原股東按持股比例認購，並保留百分
    之十至十五予員工認購外，餘採公開發行方式，股東不認股者，即洽與公司有往
    來之單位及個人認購，價格則依證券管理委員會（下稱證管會）核定之價格，又
    因當時持有零股者及員工未認足，銀行之人至公司收取股款，知尚有剩股未認，
    「公關股」名詞乃調查人員就原有股東、員工認股及公開抽籤之外之統稱，認購
    價格均無二致，國勝公司二次增資發行新股，股款均收足，如未收足，即須全部
    重新申請，且已收股款須全部退還，因之當時負責股務之丁○○到往來銀行時，
    凡認識者都詢以是否有興趣認股，拜託他們認股以讓增資順利達成，洽請認購之
    對象尚有中華票券、中國租賃、國泰信託、中央漢華租賃等公司及親友，另台灣
    電力公司、電信管理局、海關等單位亦由國勝公司董事長己○○、董事沃丘景洽
    請認購等情，已據證人己○○、丁○○結證甚詳，而公司法第二百六十七條第三
    項、第四項明定：公司發行新股時，除依法保留由員工承購者外，應公告及通知
    原有股東按原有股份比例儘先認股。該新股認購權利並得與原有股份分離而獨立
    轉讓。另證券交易法第二十八條之一第四項規定：上市公司提撥發行新股向外公
    開發行時，同次發行由公司員工承購或原有股東認購之價格，應與向外公開發行
    之價格相同。是國勝公司於增資發行新股時原有股東之新股認購權利依法本可按
    承銷價獨立轉讓使公司增資目的得經多種途徑達成。證人丁○○在調查局訊問時
    雖供稱：國勝公司辦理增資時，均由各部門主管提出需求，規劃分配給各往來機
    關之「公關股」，由董事長等核定，再以承銷價賣給往來之銀行人員等語，但此
    為國勝公司內部之作業，外人無從明瞭，況證人丁○○於本院調查中供稱：「公
    關股不是我講的，是調查員自己所講．．．」、「事實上是如此，按股東比例認
    股，但還是有人未繳足股款，剩餘部分由各主管拿到外面給認識的人認購，將差
    額數補足，董事長己○○之證述是正確的，並沒有所謂公關股。」等語（見本院
    八十九年二月二十四日調查筆錄）則被告等係經國慶公司所招攬，自應依承銷價
    格認購，並無不法之處。被告等未經抽籤而得以承銷價認購新股，縱認國勝公司
    有示惠意思，然所發行之新股，無論由何認購，所收股款俱屬相同，並未特予優
    惠，其係以增資目的而非意在行賄，應無疑義。此由證人丁○○所供尚有海關、
    三重稅捐稽徵處、台灣電力公司員工及經不起訴處分之彰化銀行東門分行襄理呂
    慶焜、助理員吳明義及第一商業銀行南門分行張振芳等業務無直接關係之人，同
    係按承銷價認購，即得明證（見同署八十二年度偵字第二七九００號、二九一三
    二號卷及第一商業銀行南門分行八十九年三月十五日一南字第四七三號函）。
  (四)被告等依承銷價所購得之國勝公司增資股票，較之經公開發行抽籤而中籤者，得
    有免抽籤之優勢，此固係不爭之事實，惟上市公司依法發行新股，須經辦理公開
    承銷、抽籤、認購繳款、辦理資本額變更登記、印製股票、簽證、發放股票予認
    購人，手續繁複長，本件被告等人於七十八年九月四日及七十九年十二月五日
    認購之國勝公司增資股票，分別至七十八年十一月三日、八十年一月二十八日方
    准上市買賣，此有台灣證券交易所股份有限公司台證上字第八三九八號及台證
    上字第一一０九號公告在卷可稽，而上市公司股價依市場供需機能伴隨高風險
    ，於認購至核准上市買賣，乃至實際賣出時，變化莫測，非必可獲取利益，況增
    資新股價格必將因除權而降低，能否填權繫於不確定市場機能，尤難以認購日之
    股市收盤價與承銷價有所差距，即遽認屬賄賂，此觀之被告丙○○以其妻蔡紀美
    名義於七十八年九月四日所認購之五千股；被告甲○○以其妻林阿葉名義於七十
    八年九月四日認購之二千股（以上有經原審核閱無訛之各該股票影本附卷可參）
    ，於國勝公司股票下市停止買賣（八十二年五月三日），已形同廢紙，迄今猶未
    賣出，即知被告等認購該股票，應屬伴隨高風險之投資性質。則公訴人所指七十
    八年九月四日國勝公司股票收盤價是九十元，丙○○收受二十五萬元賄賂、戊○○收受二十一萬元，乙○○收受十四萬元、庚○○收受二十一萬元、甲○○收受
    二十一萬元；七十九年十二月五日收盤價為二十九．七元，則丙○○收受五十九
    萬一千元、戊○○收受五十九萬一千二元、庚○○、甲○○各收受十九萬七千元
    云云，乃對所謂認購股票以至取得股票得以買賣等節有所誤解，公訴人所指被告
    等因價差而獲取不正利益云云，顯屬無據。則被告等以證管會核定之承銷價向國
    勝公司認購增資新股，並非另有賤價買進或顯不相當代價利益之實情，被告所辯
    彼等純屬合法投資理財，應屬可信。
  (五)國勝公司於第一商業銀行之貸款係自七十五年六月二十四日，由總行以一總業外
    字第０五四０三號函知大同分行時將公司授信有關資料移轉南門分行承接辦理，
    其七十七年國勝公司授信額度為六五００萬元，外幣美金二００萬元，七十八年
    授信額度四千五百萬元，外幣美金二００萬元。又雅慶公司係於七十二年一月二
    十五日經由台灣光寶電子公司介紹往來，七十七年授信額度一二八００萬元，外
    幣美金二六六萬元，七十八年授信額度一二六二五萬元，外幣美金二００萬元，
    七十九年授信額度一一九二五萬元，外幣美金二００萬元，此有第一商業銀行南
    門分行八十八年八月十一日一南字第一九九號函在卷足稽，則國勝公司及雅慶公
    司自七十七年至七十九年之授信額度非但未為提高，且為逐年遞減，次查國勝公
    司及雅慶公司於七十八年三月二十四日至同年十二月七日間各項存放款業務往來
    正常，而雅慶公司之不良放款開始發生於民國八十年二月一日、國勝公司自八十
    年八月十九日開始發生不良放款之狀況當時催收經辦為李奎樟，雅慶公司於八十
    六年八月一日清償全部借款，國勝公司提供台北縣五股鄉土地設定抵押於八十二
    年間法院為強制執行拍賣抵押物，經鑑價機關鑑定價格為00000000元，
    八十二年十月二十一日拍定，足認第一銀行南門分行亦極力催討貸款，公訴意旨
    泛指被告職務與前開貸款有關，並未指明何筆貸款，國勝公司增資新股有何請託
    被告等為何種之特定行為，被告丙○○、戊○○之第一銀行南門分行對於國勝公
    司、雅慶公司之貸款授信額度逐年遞減，則豈是國勝、雅慶兩公司所要求之對價
    特定行為？復查被告甲○○對於兩家公司申請授信案件並無提高授信額度之職權
    ，亦有彰化商業銀行八十八年九月二十日彰授逾字第六一七七號函在卷可稽，則
    被告甲○○既無授信收款之職權，其購買兩家公司股票與其職務無關，公訴人指
    其職務行為而收受賄賂，容有誤解。綜上所述，國勝公司、雅慶公司其等於七十
    七、七十八、七十九年間之貸款額度既逐年減低，則自無對被告等有何行賄之必
    要，被告等依核定承銷價認購股票乃合法之投資行為，與被告等職務行為並無對
    價關係，即與股票賄賂或不正利益罪之構成要件有間，此外，復查無其他證據足
    以證明被告犯罪，原審因予被告等無罪之諭知，核無不當，公訴人上訴意旨仍執
    前詞指摘，自無理由，應予駁回。
四、據上論斷，應依刑事訴訟法第三百六十八條，判決如主文。
本案經檢察官彭坤業到庭執行職務。
中     華     民     國    八十九   年       三       月     三十一     日
                   臺灣高等法院刑事第一庭
                                 審判長法  官  王  振  興
                                       法  官  吳  明  峰
                                       法  官  蔡  光  治
右正本證明與原本無異。
檢察官如不服本判決應於收受送達後十日內向本院提出上訴書狀，其未敘述上訴之理
由者並得於提起上訴後十日內向本院補提理由書（均須按他造當事人之人數附繕本）
。
                                       書記官  王  才  生
中     華     民     國    八十九   年       四       月       六       日


司法院資訊處製作；財團法人民間司法改革基金會備份。
